臺灣板橋地方法院刑事裁定　　　　　　　　　　　　　　九十三年度聲判字第八號
　　聲　請　人
　　即　告訴人　乙○○
　　代　理　人　丙○○律師
　　被　　　告　甲○○
右列聲請人即告訴人因被告誣告案件，不服臺灣高等法院檢察署九十三年度上聲議字
第一六○號駁回再議之處分（原不起訴處分案號：臺灣板橋地方法院檢察署九十二年
度偵字第四九八五號），聲請交付審判，本院裁定如左：
    主  文
聲請駁回。
    理  由
一、聲請意旨略以：
  (一)聲請人代理出賣人協和橡膠有限公司（下稱為協和公司）於八十四年五月十日與
    坤良企業有限公司（下稱為坤良公司）訂約出售臺北縣五股鄉○○段鴨母港小段
    第二十五之三地號土地（下稱為二十五之三號土地），每坪單價為新臺幣（下同
    ）十三萬元。而被告則係指述聲請人將同小段第二十五之九地號土地（下稱為二
    十五之九地號土地）持分三分之一，面積八坪售予坤良公司，據以向該公司詐取
    不法利益三百五十萬元，折算每坪單價高達四十三萬七千五百元。經查上開兩筆
    土地所有權持分及面積相差甚大，折算面積亦非八坪，均無被告指訴所稱聲請人
    涉嫌詐欺買賣上開土地持分三分之一，面積為八坪之情事。且何有市價高達每坪
    四十三萬七千五百元之理？被告故意將附註約定書上所載買賣價金尾款，曲解係
    聲請人詐騙承買人之買賣全部價金三百五十萬元，充作騙取之不法利益，其設詞
    誣告犯行明確。
  (二)前揭買賣契約附註約定書土地座落地號為空白，已據證人王建文證述明確。證人
    陳重吉雖證述拿到上開約定書時土地座落就有二十五之九字樣云云，然因證人陳
    重吉與被告兩者利害關係顯係相同，此由被告從未對證人陳重吉個人所有之臺北
    縣五股鄉○○段鴨母港小段二十八之七地號為任何追償行為即不難推知兩人之關
    係密切，反觀聲請人與證人陳重吉雖誼屬兄弟，然互控民刑事訴訟多件，自難期
    其證言客觀公正，係維護被告之詞，不足採信。原檢察官未就約定書之空白由誰
    偽填行使乙節，遽採被告辯解，自難折服。
  (三)被告對己查封債務人陳  鬨之繼承人陳重吉、陳重安、陳重慶、陳玉盆、陳姿媛
    等人就二十五之九地號之土地持分共計四分之一聲請強制執行拍賣過程中，根本
    無庸懷疑債務人或第三人在其查封後所為之行為，有何阻撓其執行拍賣效力之虞
    。詎被告竟故意將二十五之三地號張冠李戴為二十五之九地號被告所查封繼承人
    陳重吉等應有持分四分之一，誣指聲請人盜賣八坪土地詐取不法利益，謂被告非
    故意變造該附註約定書作為誣告證據，誰人能信？何況買賣契約書與移轉所有權
    之契約不同，出賣人對於出賣之標的物，不以有處分權為必要，縱聲請人非該二
    十五之九地號既成道路之持分所有權人，仍可於與第三人簽訂不動產買賣契約後
    ，向土地持分人購買再為移轉物權契約予承買人，因此縱被告辯稱伊看到聲請人
    與彭進俊買賣之標的位置約就是二十五之九地號後，方認為聲請人有詐欺之嫌，
    惟被告所查封該二十五之九地號僅係陳  鬨所遺持分四分之一而已，至於其他四
    分之三應有部分與被告之查封根本無涉，何來有合理之推斷認聲請人係出售其查
    封土地持分之部分？何況指訴之該筆地號持分三分之一出售亦與被告所查封之該
    筆地號持分四分之一根本不符，被告均顯難以自圓其說。被告偽填地號後，據以
    提出詐欺告發，其有使聲請人受刑事處分之意圖甚明。原檢察官置強制執行法第
    五十一條查封效力之規定於不顧，率採被告不實辯解，謂申告事實事出有因，內
    容復非憑空捏造，實有不依證據認定事實之違失等語，為其論據。
二、按告訴人不服上級法院檢察署檢察長或檢察總長認再議為無理由而駁回之處分者
    ，得於接受處分書後十日內委任律師提出理由狀，向該管第一審法院聲請交付審
    判；法院認為交付審判之聲請不合法或無理由者，應駁回之，法院為裁定前，得
    為必要之調查，刑事訴訟法第二百五十八條之一、第二百五十八條之三第二項前
    段、第三項分別定有明文。依上開條文之立法意旨，既係對於檢察官不起訴或緩
    起訴裁量權制衡之一種外部監督機制，法院僅在就檢察官所為不起訴或緩起訴之
    處分是否正確加以審查，以防止檢察機關濫權，依此立法精神，法院就聲請交付
    審判案件之審查，所謂「得為必要之調查」，其調查證據之範圍，自應以偵查中
    曾顯現之證據為限，不可就告訴人新提出之證據再為調查，亦不可蒐集偵查卷外
    之證據，否則將與刑事訴訟法第二百六十條之再行起訴規定混淆不清（臺灣高等
    法院九十一年四月二十五日第一次刑事庭庭長法律問題研究會議決議意旨參照）
    。
三、本件聲請人即告訴人乙○○告訴被告甲○○誣告案件，先經臺灣板橋地方法院檢
    察署於民國九十二年七月二十一日以九十二年度偵字第四九八五號為不起訴處分
    ，因聲請人不服聲請再議，嗣經臺灣高等法院檢察署檢察長於九十三年一月七日
    以九十三年度上聲議字第一六○號駁回其再議之聲請，此經本院依職權調取前揭
    偵查卷證核閱無誤。茲聲請人仍執前開情詞聲請交付審判，經查：
  (一)按犯罪事實應依證據認定之，無證據不得推定其犯罪事實；又不能證明被告犯罪
    者，應諭知無罪之判決；刑事訴訟法第一百五十四條、第三百零一條第一項分別
    定有明文。又告訴人之告訴，係以使被告受刑事訴追為目的，是其陳述是否與事
    實相符，仍應調查其他證據以資審認，始得為不利於被告之認定，最高法院五十
    二年臺上字第一三○○號判例明揭此旨。認定不利於被告之事實，須依積極證據
    ，苟積極證據不足為不利被告事實之認定時，即應為有利於被告之認定，更不必
    有何有力證據（最高法院三十年上字第八一六號判例參照）。次按誣告罪之成立
    ，須其申告內容全出於憑空捏造，若所告尚非全然無因，祇因缺乏積極證據證明
    致被誣告人不受訴追處罰者，尚難據以誣告論罪，且若有出於誤會或懷疑有此事
    實而為申告，以致不能證明其所訴之事實為真實，縱被訴人不負刑責，而告訴人
    本缺乏誣告之故意，亦難成立誣告罪名（最高法院四十三年台上字第二五一號、
    四十四年台上字第八九二號號判例參照）。
  (二)本件系爭買賣契約書附註約定書之原本，於土地座落位置上僅書寫「五股鄉○○
    段鴨母港小段」及「面積捌坪」等字，並未記載位置為第二十五之九號土地等情
    ，固據聲請人於偵查中提出該契約書影本及證人王建文（久大代書事務所負責人
    ）於臺灣板橋地方法院檢察署八十八年度偵字第二二一七一號案偵查中證述為證
    （參偵查卷第七十九頁背面）。然被告所取得載明地號為第二十五之九之約定書
    ，係由證人陳重吉自久大代書事務所陳正德代書之太太處取得後交付予被告，陳
    重吉取得該約定書時，其上所載土地座落部分即有二十五之九字樣等情，亦經證
    人陳重吉於偵查中證述明確（參偵查卷第七十三頁背面、第七十四頁、第八十頁
    ）。則該約定書於簽訂時究有無載明地號抑或係事後補載地號乙節，固有疑義，
    惟被告係根據證人陳重吉提供之資料提出告發，其告發並非全然無據，而無顯屬
    被告憑空捏造之情形。
  (三)聲請人雖指其與證人陳重吉固誼屬親兄弟，然證人陳重吉與被告利害關係相同，
    所為證言係維護被告之詞，此由被告從未對陳重吉之個人所有之五股鄉○○段鴨
    母港小段二十八之七地號為任何之追償行為即不難推知兩人關係密切，反觀聲請
    人與證人陳重吉雖誼屬兄弟，然互控民刑事訴訟多件，自難期其證言客觀公正云
    云。惟姑不論聲請人就被告對證人陳重吉究負有如何之債務需為追償乙節並未舉
    證說明，觀諸聲請人聲請交付審判時檢附之證人陳重吉所有之臺北縣五股鄉○○
    段鴨母港小段二十八之七地號土地登記謄本，該土地已由彰化商業銀行股份有限
    公司及案外人曾金麟設定擔保債權金額分別為四百八十萬元、七百八十萬元及三
    千萬元之前三順位抵押權，則縱使證人陳重吉確對被告負有債務未為清償，然以
    上開土地已設有三筆高額抵押之情形觀之，顯亦已無以此土地為查封拍賣之實益
    。況證人陳重吉於偵查中兩度就此證述時，聲請人均在場與聞，惟並未就其證述
    之證明力有何異議，則其遲至本件交付審判聲請時始提出上開土地登記謄本執為
    否定證人陳重吉證述證明力之證據，此乃聲請人於聲請交付審判時新提出之證據
    ，而非於偵查中曾顯現之證據，依前開之說明，本院無從就之再為調查，俾免與
    刑事訴訟法第二百六十條所規定再行起訴之情形有所混淆。是以尚難據此認定證
    人陳重吉偵查中之證述有何顯不可採之情形。又聲請人雖謂證人陳重吉係因曾對
    伊提出誣告案件，致伊獲判有期徒刑六月確定，自難期證言客觀公正，陳重吉之
    前開證詞當係維護被告之詞云云，然此純屬聲請人個人臆測之詞，並無可採。是
    以本院認原偵查採信證人陳重吉之證述，並無於法有違之情形，聲請人此部分之
    指述容無可採。
  (四)又證人楊錦榮即代表坤良公司負責人彭進俊與聲請人洽談土地買賣之人，於偵查
    中經檢察官訊問交易標的座落位置時，證稱：當初沒有約定確切地號，但之前在
    談買第二十五之三地號時，就有要買該地旁邊、門牌號碼係中興路六十八巷內、
    約八坪大的通路用地，至於地號則不清楚等語（參偵查卷第七十四頁），核與證
    人王建文於偵查中證稱：彭進俊與聲請人是約定要買通行道路，當時就有指明是
    中興路二段六十八號，因現場無第二十五之九號土地的圖，所以拿之前第二十五
    之三地號的圖的旁邊來做註記等語（參偵查卷第七十九頁）相符，聲請人於偵查
    中亦不否認，參以第二十五之九號土地形狀確為狹長型，復為既成道路，座落地
    點相當於中興路六十八巷等情，亦有第二十五條之三、第二十五之九地號土地地
    籍圖影本、臺灣板橋地方法院民事執行處委託華信不動產鑑定股份有限公司之估
    驗報告影本附卷可據（參上開偵查卷第八十九至九十二頁），是被告辯稱伊看到
    聲請人與與彭進俊簽訂買賣契約附註約定書上所載買賣之標的位置為二十五之九
    地號後，方認為聲請人有詐欺之嫌，尚非無稽。再觀諸卷附第二十五條之三地號
    不動產買賣契約書影本，其上明載「不動產標示：二十五之三地號面積六二八點
    零五平方公尺所有權全部」（參九十二年度發查字第五六八號偵查卷第六頁），
    顯見聲請人已將上揭土地所有權全部出售予坤良公司彰彰明甚，則何來多餘之八
    坪土地可供出售？此由證人楊錦榮所證聲請人未能就八坪土地履約可見一斑。（
    參八十八年度偵字地二一一七一號偵查卷第七十四頁），足見買賣雙方以上開買
    賣契約附註約定書所為八坪土地之交易，應為第二十五之三地號土地以外之土地
    。此外，上開買賣契約書附註約定書土地座落欄「面積捌坪」下尚記載「即所有
    權人之三分之一產權」等字樣，查第二十五之九地號土地全部面積為三百零一平
    方公尺，依聲請人所述其父陳  鬨所遺而由繼承人陳重吉、陳重安、陳重慶、陳
    玉盆、陳姿媛等人所共同繼承得二十五之九地號土地之應有部分共計為四分之一
    ，則以該應有部分三分之一計算約合為二十五點零八三三平方公尺（301÷4÷
    3=25.0833），較之上開買賣契約書附註約定書所載面積八坪約合為二十六點四
    四六三二平方公尺（3.30579×8=26.44632）亦大抵相當，從而被告因此認聲請
    人所欲出售者即為陳  鬨之被繼承人所繼承第二十五之九地號土地應有部分四分
    之一，亦無不合事理之處，而屬合理之論斷。
  (五)又聲請人固尚指稱如依被告告發內容，該八坪土地每坪單價達四十三萬七千五百
    元，較市價之十三萬元顯屬過高，是被告告發內容顯有不實；且其雖非二十五之
    九地號既成道路之持分所有權人，然仍可於與第三人簽訂不動產買賣契約後，向
    土地持分所有權人購買再為移轉物權契約予承買人云云。惟查被告係代理出賣人
    協和公司於八十四年五月十日與坤良公司訂約出售第二十五之三地號土地總價為
    二千四百七十萬元，尾款則約定為三百七十六萬元，此有該不動產買賣契約附卷
    可按；而依卷附八十五年三月六日簽訂之買賣契約書附註約定書第二項記載：「
    甲乙雙方茲因八十四年五月十日訂立之買賣契約書，因乙方遲延交地，致使甲方
    無法取得使用處分，乙方特以此協議書之土地補償甲方。」，第三項則記載：「
    八十四年五月十日之契約尾款甲方應付乙方新臺幣三百七十六萬元正，現甲方只
    須支付新臺幣三百五十萬元正即結清買賣。」，足見聲請人係因無法依約如期交
    付第二十五之三地號土地，始與買受人訂立系爭買賣契約書附註約定書以其上所
    載之八坪土地補償買受人，並另折減尾款二十萬元，然此需將兩份契約書綜合審
    視始能了解其經過緣由，如僅就買賣契約書附註約定書單獨觀之，依其文義確有
    誤會其上所載尾款三百五十萬元即為該八坪土地買價之可能性。又聲請人早於八
    十三年六月三日以書狀向本院拋棄對被繼承人陳  鬨之繼承，此有本院民事庭八
    十三年六月九日板院民德繼字第三六二號通知書在卷可據，而被告就前揭第二十
    五之九號土地，已於八十二年間即對陳  鬨之繼承人為假扣押，嗣並聲請強制執
    行，此亦有卷附該土地登記謄本及本院民事執行處八十六年度民執地字第三三六
    六號通知可參，按第二十五之九地號土地既經被告依法聲請查封拍賣，則被告取
    得上開約定書後發現非屬繼承人之聲請人有出售該土地經繼承部分之情事，懷疑
    聲請人有詐欺他人並損害其債權執行權益之嫌，而據以提出告發，其申告即為事
    出有因，蓋債權人發覺他人出售債務人名下已查封之財產，而憂慮其執行因此橫
    生枝節致債權無法順利受償，此亦人之常情，而其內容復非憑空捏造，是以即便
    事實上聲請人之真意確非出售二十五之九地號土地中由陳  鬨之被繼承人所繼承
    之土地，亦因被告欠缺誣告之故意，而不成立誣告罪名。
五、綜上論證，原偵查、再議機關依偵查所得證據認被告犯罪嫌疑不足，而先後為不
    起訴處分及再議駁回處分，核無不合；聲請人即告訴人猶指陳詞，指摘不起訴及
    駁回再議等處分為不當，聲請交付審判，非有理由，應予駁回。
據上論斷，應依刑事訴訟法第二百五十八條之三第二項前段，裁定如主文。
中      華      民      國      九十三      年    三    月    二十九    日
                                  臺灣板橋地方法院刑事第五庭
                                      審判長法  官  林  春  長
                                            法  官  崔  玲  琦
                                            法  官  楊  博  欽
右正本證明與原本無異
不得抗告
                                書記官  曾  美  滋
中      華      民      國      九十三      年    三    月    二十九    日
